最高法院刑事判決　　　　　　九十六年度台上字第二五九八號
上 　訴 　人　台灣高等法院台南分院檢察署檢察官
上訴人即被告　甲○○
　　　　　　　　　　　（
選 任辯護 人　蔣志明律師
　　　　　　　紀錦隆律師
　　　　　　　趙培宏律師
上 　訴 　人　乙○○
（被　　告）
　　　　　　　丙○○
　　　　　　　　　　　（
上列上訴人等因被告等違反毒品危害防制條例案件，不服台灣高
等法院台南分院中華民國九十六年一月三十日第二審更審判決（
九十四年度上重更(一)字第三七五號，起訴案號：台灣雲林地方法
院檢察署九十三年度偵字第二六０號），提起上訴，本院判決如
下：
    主  文
原判決關於甲○○、乙○○、丙○○部分撤銷，發回台灣高等法
院台南分院。
    理  由
本件原判決撤銷第一審關於上訴人即被告甲○○及上訴人乙○○
、丙○○部分之不當科刑判決，改判仍依修正前刑法之想像競合
犯、牽連犯規定從一重論處甲○○販賣第一級毒品（處死刑，褫
奪公權終身）罪刑，及各論處乙○○、丙○○共同販賣第一級毒
品（乙○○處無期徒刑，併科罰金新台幣五百萬元，褫奪公權終
身；另丙○○處有期徒刑十二年，併科罰金新台幣二百萬元，褫
奪公權七年）罪刑，固非無見。
惟查：(一)、科刑之判決書，須將認定之犯罪事實詳記於事實欄，
然後於理由內逐一說明其所憑之證據及認定之理由，使事實與理
由兩相一致，方為合法。倘事實欄已有記載，而理由欄未加說明
，是為理由不備；如事實之記載先後兩歧，或理由之說明互生齟
齬，或理由之說明與事實之記載不相符合，則均屬判決理由矛盾
，其判決當然為違背法令。原判決於事實欄記載：「甲○○意圖
走私、運輸、販賣第一級毒品海洛因，牟取不法利益，於民國九
十二年十月之前，已與寮國之毒販『山老大』達成購買第一級毒
品海洛因八十至一百塊之協議，欲運送回台灣販賣給其下線」等
情（見原判決第三頁第三行至第七行），但理由欄對如何據以認
定甲○○於九十二年十月之前已與毒販「山老大」達成購買八十
至一百塊海洛因磚之協議，欲運回台灣販賣給其下線等事實，卻
未說明所憑之證據，已嫌理由不備。又原判決事實欄初載：「乙
○○……於九十二年十二月五日回台灣之前，與丙○○達成走私
、運輸毒品之初步共識……」（見原判決第三頁第十一行至第十
四行），嗣則認定：「九十二年十二月五日下午，甲○○與乙○
○從寮國共同搭機至香港再轉機回台。下機後，乙○○在桃園中
正機場打電話給丙○○，約在離丙○○家最近的國道三號高速公
路安坑交流道附近見面……丙○○因經營魚貨生意狀況不佳，積
欠新台幣一百餘萬元債務，經濟困頓，乃鋌而走險，而與甲○○
、乙○○共同基於走私、運輸第一級毒品，而牟取不法利益之犯
意聯絡……」（見原判決第三頁第十六行至第三十行），關於丙
○○究係於九十二年十二月五日之前抑於當日萌生與乙○○共同
走私、運輸毒品之犯意，事實之記載前後兩歧；另原判決事實欄
記載：「九十三年一月六日乙○○返台後，因為甲○○責備陳智
平把美金四千元花剩下新台幣四萬五千元，叫陳智平把錢拿去台
北交給乙○○，所以陳智平於九十三年一月『八日』，把身上的
新台幣四萬五千元還給乙○○。乙○○於翌日即一月『七日』，
在新店市大福汽車賓館，將新台幣四萬五千元及自公費中拿出美
金二百元交給丙○○，做為丙○○須支付之海、陸運費」等情（
見原判決第七頁末行至第八頁第五行），亦即初認陳智平（已判
刑確定）係於九十三年一月八日把新台幣（以下未註明幣別者均
同）四萬五千元交還給乙○○，旋又認乙○○於同年月七日就將
該筆款項交付予丙○○，事實前後之記載並相矛盾；再原判決事
實係認定甲○○與乙○○均係於九十二年十二月五日下午從「寮
國」搭機至香港，再轉機回台，及渠二人於九十二年十一月十二
日離開寮國後，甲○○即行返回台灣，乙○○則前往越南，為走
私海洛因舖路等情（見原判決第三頁第十六行、第十七行、第五
頁第十四行、第十五行），然理由內則引據乙○○所供：「九十
二年十二月五日，我與甲○○從『越南』搭乘同一班機回台」、
「隔天（指九十二年『十二月』十二日）我們離開寮國，甲○○
回台灣，我回越南，為走私毒品舖路」（見原判決第十五頁第二
十一行至第二十六行、第十九頁末行至第二十頁第一行），對甲
○○、乙○○於九十二年十二月五日下午究係從寮國或越南搭機
返台，及渠等究係於九十二年十一月十二日抑同年十二月十二日
離開寮國，事實之認定與理由內之敘述，亦不相一致；另原判決
理由援引陳智平於第一審所陳：「翌日（指九十二年十二月三十
一日）中午，乙○○又騎機車載我到（越南胡志明市之）廠房查
看魚貨結冰情形，我於三十一日早上（自越南胡志明市）搭機回
台……」等語，資為判決之部分依據（見原判決第二十八頁第六
行至第二十一行），惟依陳智平上開所述，其既已於九十二年十
二月三十一日早上自胡志明市搭機返台，如何又能於同日中午與
乙○○同至胡志明市之廠房察看魚貨結冰之情形，理由內前後之
敘述互生齟齬，自有判決理由矛盾之違誤。(二)、科刑之判決書，
其主文、事實與理由必須互相一致，否則即屬判決理由矛盾之違
法。原判決主文欄諭知：「丙○○共同販賣第一級毒品，處有期
徒刑十二年……」，但理由欄卻謂：「本院認為判處被告丙○○
有期徒刑十三年……是允當之刑」（見原判決第五十七頁第二十
五行至第二十八行），對究係量處丙○○有期徒刑十二年抑十三
年，主文之記載與理由之說明互相歧異，其判決理由亦屬矛盾。
(三)、毒品危害防制條例第十九條第一項關於沒收之規定，固採義
務沒收主義，凡犯同條例第四條至第九條、第十二條、第十三條
或第十四條第一項、第二項之罪者，其供犯罪所用之物或因犯罪
所得之財物，均應諭知沒收。但該法條並未規定「不問屬於犯人
與否」，均沒收之，自仍以屬於被告所有者為限，始應予以沒收
。而行動電話服務須以晶片卡（即ＳＩＭ卡）為使用介面，因此
電信公司於出租行動電話門號予消費者使用時，即同時附帶提供
晶片卡給消費者作為門號使用之介面，故電信公司接受消費者申
辦門號並將該門號開通上線時，該晶片卡之所有權是否移轉於消
費者，抑或仍保留於電信公司，端視其簽訂之服務契約內容如何
約定。原判決對於扣案之門號0000000000號、000
0000000號、0000000000號、0000000
000號、0000000000號、0000000000號
、0000000000號、0000000000號行動電話
之晶片卡、序號000000000000號晶片卡、塑膠袋及
膠帶（原判決主文及理由兩欄似均誤載為「膠袋」，見該判決第
二頁主文欄第十四行、第五十八頁第十六行），未查明究屬何人
所有，並於理由內詳為說明，即遽認係甲○○、乙○○、丙○○
及共同被告陳智平所有供販賣、走私、運輸毒品所用之物，依毒
品危害防制條例第十九條第一項規定與行動電話機具一併宣告沒
收（見原判決第五十八頁第十六行至第五十九頁第一行），並欠
允當。(四)、原判決以甲○○係味丹公司之少東，其於九十二年十
月之前即有意走私毒品入台，且運費為五百萬元，扣除丙○○、
乙○○應得之二百萬元及一百五十萬元，僅剩一百五十萬元為甲
○○與陳智平之報酬，甲○○又辯陳其係為幫陳智平解決所欠之
一百二十萬元債務而幫助走私、運輸毒品，是陳智平之報酬至少
要有一百二十萬元以上，若「山老大」原僅委託甲○○走私、運
輸海洛因磚入台，以如此低之報酬豈能引起甲○○之興趣？甲○
○為何要冒如此大之風險？又「山老大」若係從販售十五塊海洛
因磚予甲○○而收取之十萬元美金價款中，抽取一萬三千元美金
交給乙○○，供作走私、運輸毒品之雜支費用，乙○○何以復將
其中四千元美金交給甲○○？倘本件走私、運輸之一百塊海洛因
磚中，有十五塊及二塊係甲○○、丙○○所購得，為何該十七塊
海洛因磚仍須給付走私、運輸之工資予甲○○、丙○○？丙○○
向「山老大」購買二塊海洛因磚既得以其所購買魚貨抵付價款，
何以甲○○卻不得以其可獲得之上開工資折抵部分購毒價款？凡
此均與論理及經驗法則有違。另依乙○○、陳智平所述，渠等僅
看見甲○○拿出一份台灣貨主名單，則除非甲○○能辨識上載貨
主之身分，否則，於海洛因磚走私入台後，甲○○又如何能確認
何人係貨主？且既有名單，即表示「山老大」將八十五塊海洛因
磚交給甲○○時，該海洛因磚已有買主，則「山老大」嗣卻將其
中二塊海洛因磚賣予丙○○，所餘八十三塊海洛因磚又如何分配
予原買主及對原買主交代？上述疑點僅有在「山老大」及甲○○
均未對乙○○、丙○○據實以告，甲○○又係該九十八塊海洛因
磚之貨主，且全部下線毒品買主均由甲○○掌控，始能加以解釋
，況依丙○○以一萬二千元美金向「山老大」換得二塊海洛因磚
計算，一百塊海洛因磚共值六十萬元美金，折合新台幣約二千萬
元，亦僅甲○○有此購毒資力等理由，據謂本件扣得之一百塊海
洛因磚，除其中二塊係丙○○用以物易物方式購得外，其餘九十
八塊海洛因磚均係甲○○意圖營利所販入（見原判決第三十九頁
第二十六行至第四十二頁第五行）。然苟認扣案之一百塊海洛因
磚原均係甲○○向「山老大」所購得，丙○○若欲用以物易物方
式購買其中之海洛因磚，何以不直接找甲○○商量，而須委由乙
○○遠至寮國向「山老大」洽商？「山老大」既已將一百塊海洛
因磚全販賣予甲○○，其已非該毒品之貨主，何以仍須自甲○○
所交付之十萬元美金價款中，抽取部分款項交予乙○○，俾作為
走私、運輸該毒品之雜支費用？「山老大」何以仍與甲○○、乙
○○、丙○○就嗣後走私、運輸該海洛因磚有犯意聯絡（見原判
決第五頁第一行至第七行）？上開五百萬元運費究由何人支出？
倘係由「山老大」提供，則扣案之一百塊海洛因磚既已由甲○○
及丙○○購得，何以「山老大」仍須支付該毒品之運費？如係由
甲○○支付，何以其仍可由其中分得部分款項？又甲○○究可分
配多少運費？甲○○縱係味丹公司之少東，何以上開可分配之運
費不足引起其走私、運輸本件毒品之興趣？另係憑何證據足認甲
○○有資力購買一百塊或九十八塊海洛因磚？乙○○指陳甲○○
係以十萬元美金向「山老大」購得十五塊海洛因磚，「山老大」
則委託甲○○走私、運輸八十三塊海洛因磚乙節（見原判決第二
十一頁第九行至第十三行），是否仍無可採信？均仍值深入研求
。實情為何？為明真相，且此於甲○○、乙○○、丙○○之利益
有重大關係，原審未進一步予以究明，並於理由內為必要之說明
，遽行判決，並嫌速斷。檢察官及甲○○、乙○○、丙○○上訴
意旨指摘原判決不當，非無理由，案關重典，認關於甲○○、乙
○○、丙○○部分仍應發回更審，期臻翔適。原判決說明不另為
無罪諭知部分，基於審判不可分原則，應併予發回。
據上論結，應依刑事訴訟法第三百九十七條、第四百零一條，判
決如主文。
中　　華　　民　　國　九十六　年　　五　　月　　十　　日
                      最高法院刑事第十庭
                          審判長法官  謝　俊　雄
                                法官  陳　世　雄
                                法官  魏　新　和
                                法官  吳　信　銘
                                法官  徐　文　亮
      本件正本證明與原本無異
                                      書  記  官
中　　華　　民　　國　九十六　年　　五　　月　 十七 　日
                                                Ａ
